【裁判字號】    90,訴,2227
【裁判日期】    950816
【裁判案由】    分割共有物
【裁判全文】
臺灣桃園地方法院民事判決              90年度訴字第2227號
原      告  天○○○
            丁○○
共      同
訴訟代理人  癸○○
被      告  宇○○
            玄○○
            子○○
            Ａ○○
            戌○○
            Ｂ○○
            黃○○
兼上七人共同
訴訟代理人  宙○○
被      告  丙○○
            乙○○
            地○○
上  一  人
訴訟代理人  丑○○
被      告  午○○
            寅○○
上二人共同
訴訟代理人  吳秀菊律師
複代理人    壬○○
被      告  卯○○
            巳○○
            辰○○
兼上二人共同
訴訟代理人  未○○
被      告  亥○○
                        衖2號.
            甲○○
            酉○○
上二人共同
訴訟代理人  申○○
被      告  戊○○
上  一  人
訴訟代理人  辛○○
            沈朝標律師
複代理人    邱清銜律師
被      告  己○○○
上  一  人
訴訟代理人  庚○○
            沈朝標律師
複代理人    邱清銜律師
上列當事人間請求分割共有物事件，經本院於民國95年8 月2 日
言詞辯論終結，判決如下：
    主      文
兩造共有坐落於桃園縣八德市○○段二三九地號、地目建、面積
二０一九點二九平方公尺之土地，准予分割如附圖及附表所示：
附圖所示編號A 部份面積三０二點八九平方公尺由被告午○○取
得；編號B 部分面積五七八點四六平方公尺由原告與被告宇○○
、黃○○、宙○○、玄○○、Ｂ○○、丙○○、乙○○、戌○○
共同取得（應有部分詳如附表）；編號C 部分面積二五二點四一
平方公尺由被告寅○○取得；編號D 部分面積二五四點五一平方
公尺由被告甲○○、酉○○、亥○○共同取得（應有部分詳如附
表）；編號E 部分面積二二七點一七平方公尺，由被告巳○○、
辰○○、卯○○、未○○共同取得（應有部分詳如附表）；編號
F 部分面積二五二點四一平方公尺由被告子○○、Ａ○○、地○○共同取得（應有部分詳如附表）；編號G 部分面積七五點七二
平方公尺由被告戊○○取得；編號H 部分面積七五點七二平方公
尺由被告己○○○取得。
訴訟費用由兩造依附表所示分割前原應有部分之比例各自負擔。
    事      實
甲、原告方面：
一、聲明：如主文所示。
二、陳述：
  (一)坐落桃園縣八德市○○段239 地號、地目建、面積2019.29
    平方公尺之土地（下稱系爭土地，重測前原為大湳段1715之
    2 地號，面積1991平方公尺）為兩造所共有，惟前遭少數被
    告占用，經原告多次請求分割或變賣共有物，均未能與被告
    達成共識，導致系爭土地之使用及管理均有不便。原告復於
    民國90年9 月12日申請桃園縣八德市調解委員會調解，但被
    告均未到場，致調解不成立。按各共有人得隨時請求分割共
    有物，其分割方法由各共有人協議行之，如不能協議決定者
    ，自得請求法院為原物分割或變價分配，民法第823 條、82
    4 條分別定有明文。參酌系爭土地之形狀及共有人目前之分
    管位置等情狀，應認以原物分割如附圖及附表所示之方案，
    最為公平，且符合兩造之利益。
  (二)共有物之分割，應著重各共有人之權益及分割後各共有人所
    得之物應維持均等的經濟效用。原告與被告宇○○、黃○○
    、宙○○、玄○○、Ｂ○○、丙○○、乙○○、戌○○等人
    ，原即有親屬關係，願意維持共有。
  (三)對被告抗辯之陳述：
  1.系爭土地上現存之房屋，均屬違章建物，無合法之房屋所有
    權狀，故分割方案不應受少數房屋而影響。
  2.應有部分係指共有人對於共有物所有權之比率，只是抽象存
    在的成數，並非具體存在於共有物上之某一特定部分，亦即
    共有人對共有物的使用收益不該侷限在共有物的某一特定部
    份。因此，被告戊○○、己○○○等人主張其分得位置應劃
    於其未登記之建物位置一節，顯屬無據。況且，其等應有部
    分之面積根本未達其目前所占用房舍之面積，兩造又無法達
    成價購土地之協議，其等自應將超出的面積劃歸他共有人。
三、證據：提出系爭土地於重測前後之土地登記謄本各1 份，調
    解不成立證明書、調解分割圖、地籍圖謄本、共有人應有部
    分及名冊表、最新分割方案及圖等影本各1 份及現場相片9
    張為證，並請求本院囑託地政機關依原告之分割方案繪測複
    丈成果圖。
乙、被告方面：
壹、被告午○○、寅○○部分：
一、聲明：同意原告之分割方案。
二、陳述：同意原告之最新分割方案。
三、證據：提出新舊戶籍謄本、地價稅單、房屋稅籍證明書、買
    賣契約書、存證信函、舊地籍謄本、未拂（付）證、土地賣
    渡證書、桃園縣政府都市計劃土地使用分區證明書等影本各
    1 份，現場相片5張為證。
貳、被告宇○○、黃○○、宙○○、玄○○、Ｂ○○、丙○○、
    乙○○、戌○○、子○○、Ａ○○、地○○部分：
    （丙○○未於最後言詞辯論期日到庭，惟據其之前到庭之聲
    明及陳述，與此部分之其餘被告相同，如下：）
一、聲明：同意原告之分割方案。
二、陳述：
  (一)原告所提分割方法相當公平，贊同原告之分割方案。
  (二)被告宇○○、黃○○、宙○○、玄○○、Ｂ○○、丙○○、
    乙○○、戌○○：我們8 人願與原告維持共有。
  (三)被告子○○、Ａ○○、地○○：我們3人願意維持共有。
三、證據：未提出證據。
參、被告巳○○、辰○○、卯○○、未○○部分：
    （卯○○未於最後言詞辯論期日到庭，惟據其之前到庭之聲
    明及陳述，與被告巳○○、辰○○、未○○相同，如下：）
一、聲明：同意原告之分割方案。
二、陳述：同意原告之最新分割方案。
三、證據：未提出證據。
肆、被告戊○○、己○○○部分：
一、聲明：原告之訴駁回。
二、陳述：
  (一)被告戊○○、己○○○乃分別居住於系爭土地上門牌號碼為
    ：桃園縣八德市○○路1186號、1184號房屋（下分別稱系爭
    1186號、1184號房屋）之現住戶，原告提出之分割方案，將
    拆除上開房屋，顯不可行。上開房屋乃被告戊○○、己○○○之先人呂娘發向原地主購地後所建，絕非無權占用，當初
    確有買受，只是因地政機關登記錯誤造成日後糾葛。又前開
    房屋雖無建造執照、亦無使用執照，但全屬合法房屋，並經
    主管機關依法課稅，有房屋稅籍證明書、房屋稅繳納通知書
    可證。
  (二)按分割共有物，經共有人同意，得以價金補償之方式，由分
    割後增加土地面積之一方，以價金補償土地面積因分割減少
    之一方。依法院先前委請地政機關測量之結果，系爭1184號
    房屋之占地面積為205 平方公尺，而戊○○、己○○○之應
    有部分合計約151 平方公尺，是以被告戊○○、己○○○願
    依兩造於本院95年3 月15日言詞辯論期日時達成協議之每平
    方公尺新台幣（下同）29,050元，向其他共有人再購買55平
    方公尺之土地，以補足現存系爭1184號房屋占地不足之面積
    ，並由戊○○、己○○○就該屋所占土地維持共有，以避免
    拆除房屋。當然最好的狀況是戊○○、己○○○能夠分別購
    足系爭1186號、1184號房屋之不足面積。
  (三)按直轄市或縣（市）地政機關於其管轄區內之土地，得斟酌
    地方經濟情形，依其性質及使用之種類，為最小面積單位之
    規定，並禁止其再分割。土地法第31條第1 項定有明文。又
    按桃園縣政府畸零地使用自治條例第3 條、第4 條，正面路
    寬超過15公尺至25公尺，甲、乙種建築建築用地及住宅區其
    最小寬度為4 公尺。系爭土地面臨之桃園縣八德市○○路，
    路寬約16公尺，依原告如附圖所示之分割方案，被告戊○○
    、己○○○於分割後取得之土地面寬僅約1.5 公尺，造成畸
    零地情形，無法使用，依上開規定，應禁止分割。則原告請
    求分割，不應准許。
三、證據：提出桃園縣稅捐稽徵處桃園總處房屋稅籍證明書、桃
    園縣稅捐稽徵處桃園總處75年、76年之房屋稅繳納通知書、
    未拂証、台灣新竹地方法院公證處37年9 月23日之認證通知
    等影本各1 份為證。
伍、被告甲○○、酉○○部分：
一、聲明：同意原告之分割方案。
二、陳述：
    同意原告之最新分割方案。被告甲○○、酉○○願與被告亥
    ○○維持共有。
三、證據：未提出證據。
陸、被告亥○○部分：
    未於最後言詞辯論期日到庭，惟據其之前到庭之聲明及陳述
    如下：
一、聲明：同意原告之分割方案。
二、陳述：同意原告之最新分割方案。被告亥○○願與被告甲○○、酉○○維持共有。
三、證據：未提出證據。
丙、本院依職權囑託桃園縣八德地政事務所派員就系爭土地之現
    況（現存各建物）繪測土地複丈成果圖（圖見本院卷(一)第21
    6 頁），另向桃園縣八德地政事務所及桃園縣政府函查：系
    爭土地分割後依現行法令之最小臨路寬度限制為何？
    理      由
一、本件被告亥○○、丙○○、卯○○等經合法通知，未於最後
    言詞辯論期日到場，核無民事訴訟法第386 條各款所列情形
    ，爰依原告之聲請，由其一造辯論而為判決。
二、原告主張：系爭土地為兩造所共有，應有部分如附表「分割
    前應有部分」欄所示，並無不分割之特約或因其使用目的不
    能分割之情形，又全體共有人無法達成分割之協議等情，為
    被告所不爭執，並有原告提出之土地登記謄本2 份（重測前
    、後之謄本各1 份，分別附於本院卷(一)第12至20頁、卷(三)第
    262 至269 頁）在卷為證，堪信為真實。
三、按各共有人得隨時請求分割共有物，但因物之使用目的不能
    分割或契約定有不分割之期限者，不在此限；共有物之分割
    ，依共有人協議之方法行之，分割之方法不能協議決定者，
    法院得因任何共有人之聲請，命為原物分配於各共有人，民
    法第823 條第1 項、第824 條第1 、2 項分別定有明文。次
    按，分割共有物，以消滅共有關係為目的。法院裁判分割共
    有土地時，除因該土地內部分土地之使用目的不能分割（如
    為道路）或部分共有人仍願維持其共有關係，應就該部分土
    地不予分割或准該部分共有人成立新共有關係外，應將土地
    分配於各共有人單獨所有；共有人因共有物分割之方法不能
    協議決定，而提起請求分割共有物之訴，應由法院依民法第
    824 條命為適當之分配，不受任何共有人主張之拘束，即不
    得以原告所主張分割方法之不當，遽為駁回分割共有物之訴
    之判決，最高法院69年度台上字第1831號、49年度台上字第
    2569號著有判例可參。經查：
  (一)系爭土地之地目為建，有土地登記謄本為證，而該土地上目
    前雖蓋有建物，惟均未領有建物登記謄本，屬違章建築，此
    業經本院會同兩造及地政人員至現場履勘屬實，有勘驗筆錄
    在卷可佐，而本件共有人（除戊○○、己○○○外，詳後述
    ）均已表明本件分割方案暫無庸考慮建物等情，是以足認系
    爭土地並無因物之使用目的不能分割之情形。再者，兩造未
    定有不得分割之協議，且因部分共有人不同意原告之所提之
    分割方案，致無法達成協議，故本件自應准予裁判分割。
  (二)查原告與被告宇○○、黃○○、宙○○、玄○○、Ｂ○○、
    丙○○、乙○○、戌○○等人，已陳明分割後願意維持共有
    ；被告子○○、Ａ○○、地○○亦陳明願意維持共有；另被
    告巳○○、辰○○、卯○○、未○○4 人及被告甲○○、酉
    ○○、亥○○3 人，亦分別陳明願意維持共有，有歷次言詞
    辯論筆錄可參，是原告主張前述共有人於分割後之分得土地
    應分別維持共有關係（即如附圖及附表所示編號B 、D 、E
    、F 部分）一節，自屬可採。
  (三)本件原告提出之分割方案，經本院函請桃園縣八德地政事務
    所至現場測繪後，製有土地複丈成果圖1 份（如附圖所示）
    ，而兩造（除戊○○、己○○○外，詳後述）均同意以該複
    丈成果圖作為本件土地之分割方法，準此，本院審酌本件土
    地分割後之利用價值均相等，各塊土地均面臨道路而可通行
    ，而各共有人均按其應有部分之比例分配可得之土地面積，
    從而原告主張依複丈成果圖即如附圖、附表所示之分割方案
    ，應屬妥適。則本件土地之分割方法，應為：附圖所示編號
    A 部份面積302.89平方公尺由被告午○○取得；編號B 部分
    面積578.46平方公尺由原告2 人與被告宇○○、黃○○、宙
    ○○、玄○○、Ｂ○○、丙○○、乙○○、戌○○等8 人共
    同取得；編號C 部分面積252.41平方公尺由被告寅○○取得
    ；編號D 部分面積254.51平方公尺由被告甲○○、酉○○、
    亥○○共同取得；編號E 部分面積227.17平方公尺，由被告
    巳○○、辰○○、卯○○、未○○共同取得；編號F 部分面
    積252.41平方公尺由被告子○○、Ａ○○、地○○共同取得
    ；編號G 部分面積75.72 平方公尺由被告戊○○取得；編號
    H 部分面積75.72 平方公尺由被告己○○○取得。
  (四)被告戊○○、己○○○雖不同意原告之上開方案，並以前詞
    置辯。惟查：
  1.被告戊○○、己○○○雖稱：其先人係合法購買土地後建屋
    居住迄今，然因地政機關登記錯誤造成日後糾葛，又所居住
    之系爭1186號、1184號房屋，雖無建造或使用執照，然均經
    主管機關依法課稅，其等並按期繳稅，足證為合法房屋等語
    ，並提出記載其先人呂娘發為納稅義務人之桃園縣稅捐稽徵
    處桃園總處房屋稅籍證明書（見本院卷(一)第134 頁）、桃園
    縣稅捐稽徵處桃園總處75年、76年之房屋稅繳納通知書（見
    前卷第262 頁），及未拂証（見前卷第136 至138 頁）、台
    灣新竹地方法院公證處37年9 月23日之認證通知（見前卷第
    139 至145 頁）等影本各1 份為憑，惟觀諸上開文書，固記
    載有其先人呂娘發曾購買大湳段1715之2 地號土地之事，然
    面積、價金均不明，又按，政府機關對建物課徵房屋稅乃基
    於稅務制度之行政管理手段，至房屋占用土地是否具有合法
    權源，並非其課徵依據，是以系爭1184、1186號房屋雖有繳
    納房屋稅，仍無從證明所占用之土地即為其等所有。據上，
    被告戊○○、己○○○提出之資料均無足證明上開房屋所占
    用之土地全屬其等所有，從而，本院僅得以系爭土地之土地
    登記謄本所載應有部分作為分割之依據。
  2.被告戊○○、己○○○雖另稱：願以每平方公尺29,050元向
    其他共有人購買55平方公尺，以購足系爭1184號房屋之占地
    面積，其2 人並願於分割後維持共有等語。惟：
    (1)被告戊○○、己○○○在本件訴訟之初（原告於90年11月
      8 日起訴），均陳明其2 人不願意維持共有，迄至本院95
      年3 月15日言詞辯論期日，始首次表示其2 人願意維持共
      有（見本院卷(三)第308 頁），然嗣於下一次庭期即同年5
      月4 日審理時，原告業依上開2 人共有之方案提出新的分
      割圖，被告戊○○、己○○○卻又改稱：不願意維持共有
      ，要分別向其他共有人購買1186號、1184號房屋所占土地
      等語（見本院卷(四)第23至25頁）；嗣於本院95年6 月22日
      審理時，被告己○○○仍陳明：不願意與戊○○維持共有
      （見本院卷(四)第41頁）；迨於本院95年8 月2 日末次言詞
      辯論期日時，被告戊○○、己○○○始又改稱：欲再向其
      他共有人購買系爭1184號不足之面積55平方公尺，2 人願
      意就1184號房屋所占土地維持共有等語（見本院卷(四)第84
      頁），則其等是否願意維持共有之真意極為不明，本院復
      審酌分割共有物事件乃以消滅共有關係為目的，故認其2
      人於分割後應以單獨所有為妥。
    (2)再者，本件共有人中雖有表示願意出售一部分之應有部分
      予被告戊○○、己○○○者，惟查，亦有多位共有人表示
      不願出售應有部分之情，而觀諸本件各共有人之應有部分
      ，除被告午○○、寅○○之應有部分較多以外，其餘共有
      人之應有部分均不多，尚須與其他人維持共有始能分得較
      方整之面積，是以本院尚難將其他共有人之應有部分遽予
      分配給被告戊○○、己○○○。況查，戊○○、己○○○
      目前居住之房屋，均未領有合法之建物謄本，屬違章建築
      ，是以衡量全體共有人之利益，應認以附圖及附表所示之
      分割方案較為可採。
    (3)另經本院依職權向桃園縣政府及桃園縣八德地政事務所函
      查系爭土地分割後依現行法令之最小臨路寬度限制一節，
      其等分別覆稱：「系爭土地屬八德（大湳地區）都市計畫
      內住宅區土地，倘該筆土地分割，依目前法令並無最低臨
      路寬度之限制」、「依建築基地法定空地分割辦法第6條
      規定，建築基地經法院判決分割確定，申請人檢附法院確
      定判決書申辦分割時，地政機關應依法院判決辦理，故只
      要是法院所為判決，地政機關即會依法為分割登記」等語
      （見桃園縣政府95年6 月9 日函文、桃園縣八德地政事務
      所95年5 月12日函文，分別附於本院卷(四)第35頁、第28
      至29頁）。據此，被告戊○○、己○○○辯稱：原告所主
      張如附圖所示之分割方案，違反土地法第31條第1 項、桃
      園縣政府畸零地使用自治條例第3 條、第4 條所定之最小
      臨路寬度限制，造成畸零地等語，均不足採。
    (4)依原告所主張如附圖所示之分割方案，被告戊○○、己○○○分別分得附圖所示G 、H 部分，臨路寬度各為1.543
      公尺、1.546 公尺（詳如附圖），按此寬度相較於其他共
      有人所分得者雖屬較窄，然依其2 人之應有部分，本屬較
      小，且依照現今社會常情，上開寬度尚非完全不得利用，
      ，是以本院衡量全體共有人之利益，認原告之上開方案仍
      屬可採。
四、綜上所述，原告請求分割本件共有土地，應依如附圖及附表
    所示之方法分割。末按，訴訟費用由敗訴之當事人負擔；而
    因共有物分割、經界或其他性質上類似之事件涉訟，由敗訴
    當事人負擔訴訟費用顯失公平者，法院得酌量情形，命勝訴
    之當事人負擔其一部，民事訴訟法第78條、第80條之1 分別
    定有明文。本件固為原告勝訴之判決，惟於分割共有物之訴
    訟中，兩造各自主張之分割方法，僅供法院參考，法院依民
    法第82 4條命為適當之分配，乃斟酌何種分割方法較能增進
    共有物之經濟效益，並兼顧兩造利益以為決定，不受任何共
    有人主張之拘束，亦不因何造起訴而有不同，縱法院認原告
    請求分割共有物為有理由，依法決定方法分割，被告應訴並
    提出不同主張，促使法院就如何為適法分割形成積極心證，
    均為其等按當時之訴訟程度為伸張或防衛權利所必要，如僅
    因法院准許原告分割共有物之請求或採納其分割方案，即命
    被告負擔全部訴訟費用，顯失公允；是以本院斟酌兩造均可
    因本件分割共有物而獲得相同之利益，故應由兩造共有人按
    原應有部分比例負擔訴訟費用，方不致失衡，爰宣示本件訴
    訟費用之負擔如主文第2 項所示。
五、據上論結，本件原告之訴為有理由，依民事訴訟法第385 條
    第1 項前段、第78條、第80條之1 、第85條第1 項後段，判
    決如主文。
中    華    民    國    95    年    8     月    16    日
                  民事第三庭    法  官  周玉
附表：
┌─────────────┬───────────────────┐
│分割前                    │分割後                                │
├──────┬──────┼──┬────┬─────┬─────┤
│共有人      │分割前      │取得│權利人  │權利範圍  │取得面積  │
│            │應有部分    │編號│        │          │(平方公尺)│
├──────┼──────┼──┼────┼─────┼─────┤
│被告午○○  │3/20        │A   │午○○  │全部      │302.89    │
├──────┼──────┼──┼────┼─────┼─────┤
│原告天○○○│17/768      │B   │天○○○│17/220    │共有578.46│
├──────┼──────┤    ├────┼─────┤          │
│原告丁○○  │17/768      │    │丁○○  │17/220    │          │
├──────┼──────┤    ├────┼─────┤          │
│被告宇○○  │17/192      │    │宇○○  │68/220    │          │
├──────┼──────┤    ├────┼─────┤          │
│被告黃○○  │17/768      │    │黃○○  │17/220    │          │
├──────┼──────┤    ├────┼─────┤          │
│被告宙○○  │17/768      │    │宙○○  │17/220    │          │
├──────┼──────┤    ├────┼─────┤          │
│被告玄○○  │17/768      │    │玄○○  │17/220    │          │
├──────┼──────┤    ├────┼─────┤          │
│被告Ｂ○○  │17/768      │    │Ｂ○○  │17/220    │          │
├──────┼──────┤    ├────┼─────┤          │
│被告丙○○  │17/768      │    │丙○○  │17/220    │          │
├──────┼──────┤    ├────┼─────┤          │
│被告乙○○  │17/768      │    │乙○○  │17/220    │          │
├──────┼──────┤    ├────┼─────┤          │
│被告戌○○  │5/240       │    │戌○○  │16/220    │          │
├──────┼──────┼──┼────┼─────┼─────┤
│被告寅○○  │30/240      │C   │寅○○  │全部      │252.41    │
├──────┼──────┼──┼────┼─────┼─────┤
│被告甲○○  │9/240       │D   │甲○○  │720/2420  │共有254.51│
├──────┼──────┤    ├────┼─────┤          │
│被告酉○○  │319/19200   │    │酉○○  │319/2420  │          │
├──────┼──────┤    ├────┼─────┤          │
│被告亥○○  │1381/19200  │    │亥○○  │1381/2420 │          │
├──────┼──────┼──┼────┼─────┼─────┤
│被告卯○○  │9/320       │E   │卯○○  │1/4       │共有227.17│
├──────┼──────┤    ├────┼─────┤          │
│被告未○○  │9/320       │    │未○○  │1/4       │          │
├──────┼──────┤    ├────┼─────┤          │
│被告巳○○  │9/320       │    │巳○○  │1/4       │          │
├──────┼──────┤    ├────┼─────┤          │
│被告辰○○  │9/320       │    │辰○○  │1/4       │          │
├──────┼──────┼──┼────┼─────┼─────┤
│被告子○○  │1/24        │F   │子○○  │1/3       │共有252.41│
├──────┼──────┤    ├────┼─────┤          │
│被告Ａ○○  │1/24        │    │Ａ○○  │1/3       │          │
├──────┼──────┤    ├────┼─────┤          │
│被告地○○  │1/24        │    │地○○  │1/3       │          │
├──────┼──────┼──┼────┼─────┼─────┤
│被告戊○○  │3/80        │G   │戊○○  │全部      │75.72     │
├──────┼──────┼──┼────┼─────┼─────┤
│被告己○○○│3/80        │H   │己○○○│全部      │75.72     │
└──────┴──────┴──┴────┴─────┴─────┘
以上正本係照原本作成
如對本判決上訴，須於判決送達後20日內向本院提出上訴狀
中    華    民    國    95    年    8     月    16    日
                                書記官  劉致芬


司法院資訊處製作；財團法人民間司法改革基金會備份。
